臺灣高等法院高雄分院刑事判決　　　　 96年度上易字第236號
上　訴　人　臺灣高雄地方法院檢察署檢察官
被　　　告　乙○○
被　　　告　甲○○
上列上訴人因被告違反動產擔保交易法案件，不服臺灣高雄地方
法院95年度易字第2098號中華民國96年1 月30日第一審判決（起
訴案號：臺灣高雄地方法院檢察署95年度調偵字第165 號、95年
度調偵字第15073 號），提起上訴，本院判決如下：
    主  文
原判決撤銷。
乙○○、甲○○共同意圖為自己不法之所有，而侵占自己持有他
人之物，各處拘役參拾日，如易科罰金，均以銀元參佰元即新臺
幣玖佰元折算壹日。
    事  實
一、乙○○係高雄市○○區○○街235 巷1 號1 樓明珊實業有限
    公司（下稱明珊公司）之負責人，甲○○則係明珊公司之經
    理兼實際負責人。2 人於民國93年6 月18日、93年6 月24日
    ，以明珊公司名義（乙○○為明珊公司法定代理人），以動
    產擔保交易附條件買賣方式，由甲○○擔任連帶保證人，向
    裕融企業股份有限公司（ 下稱裕融公司）購買車號0011-JR
    及ZT-015 3號自用小客車各1 輛（下稱系爭車輛），雙方約
    定明珊公司除支付頭期款外，餘款則辦理分期付款，其中車
    號0011-J R號自小客車分期總價款為新台幣（下同）552,72
    0 元，自93年7 月20日起至98年6 月20日止，以每個月為1
    期，每期9, 212元，分60期攤還；車號ZT-0153 號自小客車
    分期總價款為519,444 元，自93年7 月25日起至96年6 月25
    日止，以每個月為1 期，每期14,429元，分36期攤還；且於
    價金未付清前，系爭車輛所有權仍屬於裕融公司所有，乙○
    ○、甲○○僅得代明珊公司依約占有使用，不得任意將車輛
    遷移、出賣、出質、移轉、抵押或為其他處分。詎乙○○、
    甲○○取得上開車輛後，僅繳納系爭車輛分期款各4 期，2
    人即共同基於意圖為自己不法所有之犯意聯絡，變易持有為
    所有之意思，將系爭車輛侵占入己，並於93年6 月間某日，
    共同將系爭車輛各以200, 000元出質於高雄縣鳳山市○○○
    路「瑞士當舖」及高雄市○○區○○路與新光路口附近之「
    世界當舖」，嗣裕融公司雖將系爭車輛取回拍賣，仍無法完
    全受償，致裕融公司受有損害。
二、案經裕融公司訴請臺灣高雄地方法院檢察署檢察官偵查起訴
    。
    理  由
壹、證據能力方面
    按傳聞法則之重要理論依據，在於傳聞證據未經當事人之反
    對詰問予以核實，乃予排斥，惟若當事人已放棄對原供述人
    之反對詰問權，於法院審判時表明同意該等傳聞證據可作為
    證據，基於證據資料愈豐富，愈有助於真實發現之理念，並
    貫徹刑事訴訟法修法加重當事人進行主義之精神，確認當事
    人對於證據能力有處分權之制度，傳聞證據經當事人同意作
    為證據，法院認為適當者，亦得為證據。另當事人於調查證
    據時，對於傳聞證據表示「沒有意見」、「對於證據調查無
    意見」，而未於言詞辯論終結前聲明異議，應視為已有將該
    等傳聞證據採為證據之同意，此刑事訴訟法第159 條之5 定
    有明文。被告於本院準備程序時已表示對於全案卷證之證據
    能力均無意見（本院卷第22、23頁 ），依刑事訴訟法第159
    條之5 之規定，應視為被告已同意本案全部證據均有證據能
    力，本院斟酌該等證據並非非法取得，亦無證明力明顯過低
    之情形，是該等證據，均得採為證據。
貳、有罪部分
一、訊據被告乙○○、甲○○固坦承渠等係明珊公司實際負責人
    ，共同以明珊公司名義，以動產擔保交易附條件買賣方式，
    由被告甲○○擔任連帶保證人，向告訴人裕融公司（下稱告
    訴人）購買系爭車輛，僅繳納分期款各4 期後，2 人即於93
    年6 月間某日，共同將系爭車輛出質於當舖等事實，惟均矢
    口否認有何侵占之犯行，均辯稱：因為明珊公司被倒帳2,00
    0 多萬元，才會將系爭車輛出質於當舖，後來有將系爭車輛
    取回交給裕融公司拍賣云云。經查：
  (一)被告乙○○係明珊公司之負責人，以該公司名義及動產擔保
    交易附條件買賣方式，並由被告甲○○擔任連帶保證人，向
    告訴人購買系爭車輛，雙方約定明珊公司除支付頭期款外，
    餘款則辦理分期付款，其中車號0011-JR 號自小客車分期總
    價款為552,720 元，自93年7 月20日起至98年6 月20日止，
    以每個月為1 期，每期9,212 元，分60期攤還；車號ZT-015
    3 號自小客車分期總價款為519,444 元，自93年7 月25日起
    至96年6 月25日止，以每個月為1 期，每期14,429元，分36
    期攤還；於價金未付清前，系爭車輛所有權仍屬於告訴人所
    有，被告乙○○、甲○○僅得代明珊公司依約占有使用，不
    得任意將車輛遷移、出賣、出質、移轉、抵押或為其他處分
    ；而被告2 人取得上開車輛後，僅繳納系爭車輛分期款各4
    期，即於93年6 月間某日，共同將系爭車輛各以200,000 元
    出質於高雄縣鳳山市○○○路「瑞士當舖」及高雄市○○區
    ○○路與新光路口附近之「世界當舖」等事實，業經被告2
    人供承在卷（本院卷第21、40頁），核與證人即告訴代理人
    劉傑峰、柯建安（94年度偵字第23452 號卷第4 至6 頁、16
    至17頁、95年度調偵字第165 號卷第46至48頁、原審卷第52
    頁）、證人莊玉珠（95年度調偵字第165 號卷第16至17頁、
    第22至24頁、第32頁、第46至48頁）證述情節相符；並有汽
    車附條件買賣契約書、高雄市監理處動產擔保交易登記證明
    書各2 紙、高雄市政府營利事業登記證1 紙（94年度發查字
    第344 號卷第4 至8 頁）、車輛交付保管條2 紙（95年度調
    偵字第165 號卷第12、13頁）等件附卷可稽，是此部分之事
    實堪以認定。
  (二)按刑法侵占罪之「易持有為所有」，係指基於合法原因取得
    動產之占有，在占有持續中，就標的物訂立在民事關係會發
    生所有權變動之契約或為處分行為，如買賣、設立負擔、消
    費、贈與等。被告2 人以明珊公司之名義與告訴人簽訂動產
    擔保交易附條件買賣契約（被告乙○○為債務人明珊公司法
    定代理人，被告甲○○則擔任連帶保證人），於價金未付清
    前，系爭車輛所有權仍屬於告訴人所有，被告2 人僅得代債
    務人明珊公司依約占有使用，詎被告2 人因明珊公司遭人倒
    帳2,000 多萬元，財務困窘，僅繳納系爭車輛分期款各4 期
    後即未再繼續繳納，而變易持有為所有之意思，將渠等基於
    合法原因所占有之系爭車輛侵占入己，並於93年6 月間某日
    ，共同將系爭車輛各以200, 000元出質於高雄縣鳳山市○○
    ○路「瑞士當舖」及高雄市○○區○○路與新光路口附近之
    「世界當舖」，足認被告2 人確係基於不法所有意圖之犯意
    聯絡，將系爭車輛變易持有為所有而予以侵占處分甚為明灼
    。
  (三)被告2 人嗣雖將系爭車輛自當舖取回交由告訴人拍賣，惟侵
    占罪係即成犯，被告2 人變易持有為所有之意思將系爭車輛
    出質於當舖時，侵占行為即已完成，被告2 人嗣後雖將系爭
    車輛自當舖取回交予告訴人，僅係侵占後處分贓物之行為，
    仍無解於侵占罪之成立。
  (四)綜上所述，被告2 人所辯均係為事後圖卸之詞，不足採信，
    事證已臻明確，渠等犯行均堪認定。
二、核被告乙○○、甲○○所為，均係犯刑法第335 條第1 項之
    侵占罪，檢察官就被告2 人侵占之犯行，業於聲請簡易判決
    處刑書犯罪事實欄中敘明，雖檢察官誤為不另為不起訴處分
    之諭知，而未於所犯法條中載明，仍不影響此部分業已起訴
    之效力，併予敘明。被告2 人就上開犯行，有犯意聯絡及行
    為分擔，均應論以共同正犯（刑法第28條共犯修正施行前規
    定「2 人以上共同實施犯罪之行為者，皆為正犯」，修正施
    行後規定「2 人以上共同實行犯罪之行為者，皆為正犯」，
    修法後將完全未參與犯罪行為實行之陰謀共同正犯及預備共
    同正犯刪除。而被告2 人就上開侵占之犯行，有犯意聯絡及
    行為分擔，屬實行之正犯，不論依修正前之刑法第28條，或
    修正後之刑法第28條之規定，均構成共同正犯，自不生新舊
    法比較之問題，應逕依修正後之刑法第28條，論以共同正犯
    ）。
三、原審未詳為推求，遽為被告乙○○、甲○○無罪之判決，即
    有未合，檢察官上訴意旨指摘原判決對被告2 人為無罪之諭
    知係屬不當，為有理由，應由本院將原判決撤銷改判。審酌
    被告2 人均無犯罪前科，有臺灣高等法院被告前案紀錄表2
    份在卷可稽，渠等因所經營之明珊公司遭人倒帳，一時失慮
    ，竟將動產擔保交易標的物之系爭車輛出質於當舖，破壞社
    會經濟秩序，損害告訴人權利，所為誠屬非是，惟念渠等係
    將系爭車輛出質所得貼補公司損失，而非挪作己用，及渠等
    迄今尚積欠告訴人約20萬元，尚未與告訴人達成和解，並渠
    等犯罪之動機、目的、智識程度、所生之危害、犯後坦承部
    分犯行、態度尚稱良好等一切情狀，爰分別酌情量處如主文
    所示之刑，並諭知易科罰金之折算標準。被告2 人於犯罪時
    之刑法第41條第1 項前段規定「犯最重本刑為5 年以下有期
    徒刑以下之刑之罪，而受6 個月以下有期徒刑或拘役之宣告
    ，因身體、教育、職業、家庭之關係或其他正當事由，執行
    顯有困難者，得以1 元以上3 元以下折算1 日，易科罰金」
    ，又被告行為時之易科罰金折算標準，修正前罰金罰鍰提高
    標準條例第2 條前段（現已刪除）規定，就其原定數額提高
    為100 倍折算1 日，則本件被告行為時之易科罰金折算標準
    ，應以銀元300 元折算1 日，經折算為新臺幣後，應以新臺
    幣900 元折算為1 日；惟95年7 月1 日修正公布施行之刑法
    第41條第1 項前段則規定「犯最重本刑為5 年以下有期徒刑
    以下之刑之罪，而受6 個月以下有期徒刑或拘役之宣告者，
    得以新臺幣1,00 0元、2,000 元或3,000 元折算1 日，易科
    罰金」，比較修正前後之易科罰金折算標準，以95年7 月1
    日施行前刑法第41條第1 項前段之規定，較有利於被告，自
    應依修正後刑法第2 條第1 項前段規定，適用修正前刑法第
    41條第1 項前段及修正前罰金罰鍰提高標準條例第2 條之規
    定，定其易科罰金之折算標準。
參、不另為無罪諭知部分
一、公訴意旨略以：被告乙○○、甲○○分別係明珊公司之負責
    人及經理兼實際負責人，2 人於93年6 月18日、同年6 月24
    日，以明珊公司名義，以動產擔保交易附條件買賣方式，並
    由被告甲○○擔任連帶保證人，向告訴人購買車號0011-JR
    及ZT -0153號自用小客車各1 輛，為動產擔保交易之債務人
    。雙方約定明珊公司除支付頭期款外，餘款則辦理分期付款
    ，其中車號0011-JR 號自小客車分期總價款為552,720 元，
    自93年7 月20日起至98年6 月20日止，以每個月為1 期，每
    期9,21 2元，分60期攤還；車號ZT-0153 號自小客車分期總
    價款為519,44 4元，自93年7 月25日起至96年6 月25日止，
    以每個月為1 期，每期14,429元，分36期攤還；且於價金未
    付清前，系爭車輛所有權仍屬於告訴人所有，被告乙○○、
    甲○○僅得代明珊公司依約占有使用，不得任意處分或將車
    輛遷移。詎被告乙○○、甲○○取得上開車輛後，僅繳納系
    爭車輛分期款各4 期，便拒絕繳納，以明珊公司急需資金週
    轉為由，於93年6 月間某日，共同將系爭車輛各以 200,000
    元出質於高雄縣鳳山市○○○路「瑞士當舖」及高雄市○○
    區○○路與新光路口附近之「世界當舖」，致告訴人追索無
    著而受有損害，因認被告甲○○、乙○○涉犯違反動產擔保
    交易法第38條罪嫌云云。
二、按犯罪事實應依證據認定之，無證據不得認定犯罪事實；不
    能證明被告犯罪者，應諭知無罪之判決，刑事訴訟法第 154
    第2項條、第301條第1 項分別定有明文。又告訴人之告訴，
    係以使被告受刑事訴追為目的，是其陳述是否與事實相符，
    仍應調查其他證據以資審認；認定不利於被告之事實，須依
    積極證據，苟積極證據不足為被告不利事實之認定時，即應
    為有利於被告之認定，更不必有何有利之證據；再者，刑事
    訴訟法上所謂認定犯罪事實之證據，係指足以認定被告確有
    犯罪行為之積極證據而言，如未能發現相當證據或證據不足
    以證明，自不能以推測或擬制之方法，以為裁判基礎；認定
    犯罪事實所憑之證據，雖不以直接證據為限，間接證據亦包
    括在內；然而無論為直接證據或間接證據，其為訴訟上證明
    ，須於通常一般人均不致有所懷疑，而得以確信其為真實之
    程度者，始得據為有罪之認定，此有最高法院52年臺上字第
    1300號、30年上字第816 號、29年上字第3105號、40年台上
    字第86號、76年臺上字第496 號判例意旨可資參照。
三、公訴人認被告2 人涉有上開罪嫌，係以被告2 人之供述、證
    人即明珊公司股東莊玉珠、告訴代理人劉傑峰之證述、汽車
    附條件買賣契約書、高雄市監理處動產擔保交易登記證明書
    等為其論據。經查：
  (一)被告乙○○係明珊公司之負責人，以該公司名義及動產擔保
    交易附條件買賣方式，並由被告甲○○擔任連帶保證人，向
    裕融公司購買系爭車輛，又被告乙○○、甲○○分別僅為債
    務人明珊公司法定代理人、附條件買賣契約連帶保證人等事
    實，業經被告2 人供述在卷（本院卷第21、40頁），並有汽
    車附條件買賣契約書、高雄市監理處動產擔保交易登記證明
    書、高雄市政府營利事業登記證等件附卷可稽（94年度發查
    字第344 號卷第4 至8 頁），是此部分之事實堪以認定。
  (二)按動產擔保交易法第38條規定動產擔保交易之債務人，意圖
    不法之利益，將標的物遷移、出賣、出質、移轉、抵押或為
    其他處分，致生損害於債權人者，處3 年以下有期徒刑、拘
    役、或科或併科6 千元以下罰金，此項規定，係因特定關係
    成立之罪，其犯罪主體，須為動產擔保交易之債務人，亦即
    限於依法訂立動產抵押在契約上負有債務之人，為構成本罪
    之特別構成要件；至債務人之法定代理人，或其他利害關係
    人，除有刑法第31條教唆、幫助或與債務人共同實施之情形
    應以共犯論外，不能單獨成立本罪（最高法院84年度台非字
    第140 號判決意旨可資參照）。經查，本件附條件買賣契約
    之債務人係明珊公司，被告乙○○、甲○○僅分別係債務人
    明珊公司之法定代理人及連帶保證人，並非本件附條件買賣
    契約之債務人，而動產擔保交易法第38條既明文限制以債務
    人為犯罪主體，則被告乙○○、甲○○既均非動產擔保交易
    之債務人，即非屬該條所規範之犯罪主體，自無單獨成立該
    罪之餘地；此外，亦無積極證據證明被告2 人有刑法第31條
    教唆、幫助或與債務人共同實施犯罪應論以共犯之情形，自
    不能遽以動產擔保交易法第38條罪責相繩。
四、綜上所述，被告乙○○、甲○○並非動產擔保交易法第38條
    之罪之犯罪主體，不能單獨成立本罪，而動產擔保交易法復
    無處罰法人或法人負責人之明文規定，自難遽以該罪論處，
    此外，復查無其他積極證據足資證明被告2 人有何違反動產
    擔保交易法第38條之犯行，本應就此部分為被告2 人無罪之
    諭知，惟公訴意旨認此部分與前開有罪部分有牽連犯之裁判
    上一罪關係，依審判不可分原則，爰不另為無罪之諭知。
據上論結，應依刑事訴訟法第369 條第1 項前段、第364 條、第
299 條第1 項前段，刑法第2 條第1 項、第28條、第335 條第 1
項、修正前刑法第41條第1 項前段，刑法施行法第1 條之1 ，修
正前罰金罰鍰提高標準條例第2 條，判決如主文。
本案經檢察官沈紹嘉到庭執行職務。
中　　華　　民　　國　　96　　年　　5 　　月　　11　　日
                  刑事第七庭    審判長法  官 莊飛宗
                                      法  官 黃憲文
                                      法  官 孫啟強
以上正本證明與原本無異。
不得上訴。
中　　華　　民　　國　　96　　年　　5 　　月　　11　　日
　　　　　　　　　　　　　　　 　　　書記官 黃富美
附錄本件判決論罪科刑法條：
刑法第335條：
意圖為自己或第三人不法之所有，而侵占自己持有他人之物者，
處 5 年以下有期徒刑、拘役或科或併科 1 千元以下罰金。
前項之未遂犯罰之。
